【裁判字號】    99,重訴,57
【裁判日期】    991029
【裁判案由】    確認優先購買權
【裁判全文】
臺灣雲林地方法院民事判決              99年度重訴字第57號
原      告  甲○○
兼  上一人
訴訟代理人  丙○○
被      告  乙○○
訴訟代理人  王英傑  律師
上列當事人間請求確認優先購買權事件，本院於民國99年10月18
日言詞辯論終結，判決如下：
    主      文
原告之訴駁回。
訴訟費用由原告負擔。
    事實及理由
一、原告起訴主張：
  (一)被告所有坐落於雲林縣莿桐鄉○○○段4216地號之土地，除
    蓋滿建物外，未有建物部分亦為雜草空地，無任何從事耕作
    之情事，難認其為鈞院99年度司執字第4105號強制執行事件
    中，所拍賣同地段4214地號土地（下稱系爭土地）之毗連耕
    地之現耕所有權人，自無農地重劃條例第5 條第3 款之優先
    購買權。
  (二)至原告所有坐落上開地段4241地號土地雖經登記為特定農業
    區之水利用地，然該水利用地使用地類別，已遭廢止，正在
    辦理變更登記程序，現亦正從事耕作使用，況查農地重劃條
    例就耕地既無明確規定，且鑒於我國係加入ＷＴＯ後，糧食
    生產用地面積可適度縮小，而政府多年來又已不再辦理地目
    等則調整工作，未因應農業轉型升級及發展趨勢，始於民國
    （下同）92年2 月7 日修正農業發展條例，將耕地之定義加
    以修正，農地重劃條例關於耕地之定義，是否需採取一樣嚴
    格之限制，本非無疑，復參酌土地法第106 條之立法精神，
    只要係農、漁、牧地現供耕作使用者，即屬耕地，則原告符
    合農地重劃條例第5 條第3 款之要件，應有優先購買權。
  (三)茲因鈞院民事執行處以被告為系爭土地之毗連耕地之現耕所
    有權人，故其拍定買受系爭土地後，依最高法院81年度台上
    字第2553號裁判意旨，原告即無上開規定之優先購買權為由
    ，駁回原告優先購買之聲請，是被告是否為系爭土地之毗連
    耕地之現耕所有權人，攸關原告有無優先購買權，為此提起
    本件確認之訴，並聲明：
    1.確認被告對系爭土地之優先購買權不存在。
    2.確認原告對系爭土地有優先購買權。
二、被告則以：
  (一)被告所有上開4216地號土地之地目為田、使用分區為特定農
    業區、使用地類別為農牧用地，自屬農業發展條例所定耕地
    ，且上開土地現有耕作，並無任其荒蕪之情事，有莿桐鄉大
    美村村長出具之現耕證明書，及鈞院於99年10月1 日現場履
    勘可資證明，是被告既為毗連耕地之現耕所有權人，拍定買
    受系爭土地，其餘毗連耕地之現耕所有權人依前揭最高法院
    判決意旨，即無優先購買權。
  (二)其次，系爭土地於99年7 月14日拍賣當時，原告所有上開42
    41地號土地之地目為水、使用分區為特定農業區、使用地類
    別為水利用地，既非農業發展條例所稱之耕地，自難認屬農
    地重劃條例之耕地；又原告所有上開土地前經鈞院於前揭同
    一期日履勘現場結果，亦見雜草叢生，僅數棵乏人養護之果
    樹，足證無現耕之事實，則原告依法自無農地重劃條例之優
    先購買權。
  (三)再者，上開4241地號土地原係訴外人周阿茂所有，經原告與
    其他繼承人所繼承，而優先購買權乃公同共有物之其他權利
    ，依民法第828 條第3 項規定應得全體共有人同意始得行使
    ，是原告既未證明其他公同共有人均已同意渠等行使優先購
    買權，提起本件訴訟亦屬無據。
  (四)聲明：駁回原告之訴。
三、本件主要爭點：
  本件不論被告（即拍定人）有無優先承買權，當被告經執行法
  院認定為拍定人時，原告要對被告之拍定人資格提出爭議，並
  主張優先承買權，必須先證明「本身為利害關係人，且具有優
  先承買權」。因之，本件原告之訴，應先審究下列各點：
  (一)原告是否有優先承買權？
  1.原告因繼承關係而公同共有之土地，於未辦繼承登記，並分
    割遺產情況下，能否本於公同共有之土地而單獨主張（為自
    己利益而行使）優先承買權？
  2.原告所公同共有（尚未辦理繼承、遺產分割）之土地，為水
    利地，是否合乎優先承買權之要件？
  (二)如原告有優先承買權，能否對抗被告？
四、得心證之理由：
  (一)按確認法律關係之訴，非原告有即受確認判決之法律上利益
    者，不得提起之。民事訴訟法第247 條第1 項前段定有明文
    。而所謂即受確認判決之法律上利益，係指法律關係之存否
    不明確，原告主觀上認其在法律上之地位有不安之狀態存在
    ，且此種不安之狀態，能以確認判決將之除去者而言，有最
    高法院52年台上字第1240號判例意旨足供參照。本件原告主
    張被告非系爭土地之毗連耕地之現耕所有權人，對於系爭土
    地並無優先購買權，其拍定買受系爭土地，因原告為系爭土
    地之毗連耕地之現耕所有權人，自對系爭土地有優先購買權
    等情，為被告所否認，是被告是否為系爭土地之毗連耕地之
    現耕所有權人，而就系爭土地有優先購買權，攸關原告就系
    爭土地有無優先購買權之法律上地位，從而，原告提起本件
    確認之訴，即有受確認判決之法律上利益，合先敘明。
  (二)次按重劃區內耕地出售時，毗連耕地之現耕所有權人有優先
    購買權，為農地重劃條例第5 條第3 款所明定。考其立法意
    旨，乃在擴大農場經營面積，以適合機械耕作之需要，俾發
    揮耕地之效能。而一毗連耕地之現耕所有權人買受耕地時，
    另一毗連耕地之現耕所有權人即無前開條文之優先購買權，
    則有最高法院81年度台上字第2553號判決意旨可資參照。又
    公同共有物之處分及其他之權利行使，除法律另有規定外，
    應得公同共有人全體之同意。繼承人有數人時，在分割遺產
    前，各繼承人對於遺產全部為公同共有。民法第828 條第3
    項、第1151條分別定有明文。是繼承人在分割遺產前，基於
    被繼承人財產之所有權，而欲行使其優先購買權，自應經其
    他公同共有人之同意，始得為之（最高法院69年度台上字第
    1252號判決意旨參照）。另當事人主張有利於己之事實者，
    就其事實有舉證之責任。亦有民事訴訟法第277 條前段之明
    文規定。
  (三)就權利主體本質及主張優先承買權之時間點而言：
    1.本件原告就上開4241地號土地之公同共有權利，係因共同
      繼承被繼承人周阿茂之所有權而取得，且原告與其他共有
      人間，就該土地迄未辦理繼承登記等情，為原告所自承，
      並有渠等於本院上開執行事件所提出之繼承系統表、戶籍
      登記簿，及4241地號土地之土地登記第一類謄本、地籍圖
      謄本等件影本可稽，並有本院99年10月18日之言詞辯論筆
      錄在卷可按，足堪認定。
    2.揆以公同共有之權利性質，原告若主張基於繼承被繼承人
      周阿茂之所有權，欲為自己利益行使優先承買權，揆諸前
      揭說明，自應經其他公同共有人之同意，始得為之。
    3.原告亦自承所謂得到公同共有人同意云云，係於99年10月
      1 日本院履勘現場後，當天才接洽其他繼承權人，足以反
      證原告在向本院民事執行處主張行使優先承買權時，仍未
      得到其他繼承人之同意，已難認其有於法定期間內，合法
      行使優先承買權。
    4.原告雖於本院上開言詞辯論期日時，當庭陳稱原告已得其
      他繼承人同意行使優先購買權；惟原告亦自僅泛稱「其他
      共有人說無意見，讓原告自行處理。」云云，原告所稱上
      情，除難認公同共有人所稱由原告處理，並無意見，係聽
      任由原告代表公同共有人主張權利，或原告得為自己個人
      利益而主張，尚屬不明外，原告迄言詞辯論期日，仍未能
      提出任何具體事證以實其說，可認原告所稱已得全體公同
      共有人同意一節，亦無實證。雖被告於言詞辯論終結後，
      另提出繼承系統表欲作為上開陳述之佐證，然除所蓋之被
      繼承人姓名【印文】似為同一字體，而可推論可能係臨時
      推由一人所刻外，再從其日期載明為99年10月1 日，益見
      原告於向法院執行處主張優先承買權時，確實未得全體共
      有人之同意，此外，亦未有何實證可認共同繼承人所同意
      之具體內容，已如前述。
    5.因之，原告提起本訴請求確認渠等就系爭土地之優先購買
      權存在，就主體、時間等因素觀點而言，難認符合法定之
      要件，足信本院民事執行處駁回其聲請，並非無據。
   (四)就優先權所據之客體（土地）性質而言：
    1.原告所有上開4241地號土地固與系爭土地毗連，然其地目
      為【水】、使用分區為【特定農業區】、使用地類別為【
      水利用地】，非農牧用地之事實，有上開執行卷附地籍圖
      謄本、土地登記第一類謄本（部分）可按。
    2.原告雖主張已申請將4241地號土地水路報廢，恢復耕田，
      然迄未辦理完畢之事實，亦有原告所提出之雲林縣政府99
      年8 月18日府水管字第0990101301號函文影本附卷可查。
      原告亦當庭自承未完成上揭函示之要件，已可推徵原告於
      向本院執行處主張優先承買權，迄本件言詞辯論終結時，
      系爭土地之性質、地目均仍屬【水利用地】，原告仍未依
      法完成變更。
    3.就國土規劃觀點而言，原告所「公同共有」上開4241地號
      土地於系爭土地為被告拍定買受時，即99年7 月14日，既
      屬特定農業區之水利用地，係為供農田灌溉、排水之用，
      揆諸上揭農地重劃條例第5 條第3 款之立法意旨，為【擴
      大農場經營面積，以適合機械耕作之需要，俾發揮耕地之
      效能】，自不能因原告主張渠等有於上開土地種植果樹，
      即認得將水利用地與毗連耕地予以合併耕作，使原經編為
      供灌溉排水之水利用地用於耕作，致有害於週遭耕地之使
      用，反不利於耕地效能之發揮。
    4.職是，原告所有上開4241地號土地，尚難認屬上開法律規
      範所定之耕地；準此，原告主張依該規定有優先購買權，
      自屬無據。
  (五)末查，本件原告固以前揭情詞，主張被告就其於本院99年度
    司執字第4105號執行事件所拍定買受之系爭土地，無農地重
    劃條例第5 條第3 款之優先購買權，而渠等為系爭土地之毗
    連耕地之現耕所有權人，依同規定自得主張優先購買權以購
    買系爭土地云云，惟查：
    1.系爭土地為「重劃區內」耕地，前經本院執行處於99年7
      月14日以本院99年度司執字第4105號執行事件公開拍賣，
      並經被告拍定買受在案，有本院依職權調取上開案號執行
      卷宗在卷可稽。
    2.而被告為系爭土地之毗連耕地之現耕所有權人之事實，亦
      有上開執行卷附土地登記謄本、地籍圖騰本、雲林縣莿桐
      鄉大美村村長所開立之現耕證明書等件為證；而被告所有
      上開4216地號土地雖有部分作為建物基地，然建物基地外
      之其他土地，現有種植菜類及蕃薯等事實，亦經本院於99
      年10月1 日會同兩造至現場履勘，有勘驗筆錄暨現場照片
      數幀在卷可查，足證被告為系爭土地之毗連耕地之現耕所
      有權人，揆諸前揭規定及說明，被告就系爭土地即有農地
      重劃條例第5 條第3 款之優先購買權，其拍定買受系爭土
      地後，系爭土地之其他毗連耕地之現耕所有權人，即無同
      條文規定之優先購買權。
    3.系爭土地既經有優先購買權之被告拍定買受，且原告所有
      上開4241地號土地於系爭土地為被告拍定買受時，復為特
      定農業區之水利用地，而非上開條文所定毗連耕地之現耕
      所有權人，是原告主張其有同條文所定之優先購買權云云
      ，即屬無據。
  (六)進而言之，本件系爭土地既係位於重劃區內之土地，其拍賣
    程序，在原告證明其有優先承買權之前，原告並無權對他人
    拍買土地一事，表示異議之權利，則無論被告有無優先承買
    權，尚非原告所能置喙。
五、綜上所述，本件原告2 人主張就系爭土地具有優先購買權，
    並無依據，自不能遽以動搖被告之拍定人地位，可徵本院民
    事執行處司法事務官之處分，並無不當；從而，原告訴請確
    認被告就系爭土地之優先購買權不存在，並求為確認渠等就
    系爭土地有優先購買權，均無理由，應予以駁回。
六、本件事證已臻明確，兩造其餘主張及所提攻擊防禦方法經予
    審究，核與判決結果不生影響，爰不再一一論列，併此敘明
    。
七、據上論結，本件原告之訴為無理由，依民事訴訟法第78條，
    第85條第1 項前段，判決如主文。
中    華    民    國    99    年    10    月    29    日
                  民事第一庭    法  官  黃玉清
以上正本係照原本作成
如對本判決上訴，須於判決送達後廿日內向本院提出上訴狀。如
委任律師提起上訴者，應一併繳納上訴審裁判費。
中    華    民    國    99    年    10    月    29    日
                                書記官  王振州

司法院資訊處製作；財團法人民間司法改革基金會備份。
